【裁判字號】    97,易,1012
【裁判日期】    971124
【裁判案由】    竊盜
【裁判全文】
臺灣臺南地方法院刑事判決              97年度易字第1012號
公  訴  人  臺灣臺南地方法院檢察署檢察官
被      告  甲○○
上列被告因竊盜案件，經檢察官提起公訴（97年度偵字第4630號
），本院判決如下：
    主      文
甲○○無罪。
    理      由
一、起訴意旨略以：被告甲○○意圖為自己不法之所有，基於竊
    盜之犯意，於民國九十七年三月十三日上午九時五十分許，
    在址設臺南市○區○○路一段二二三巷二○號全聯實業股份
    有限公司臺南大成門市（下稱全聯臺南大成門市）內，借購
    買咖啡隨身包、醬油及參茸酒等物品之便，先後二次徒手竊
    取德芙巧克力三條裝二包，得手後並藏置在所著褲子口袋內
    ，並至該店結帳櫃臺，僅就咖啡隨身包、醬油及參茸酒等物
    品由櫃臺人員蘇淑珍結帳，嗣欲離開上揭門市時，經該店員
    工乙○○攔查始知上情。因認被告涉犯刑法第三百二十條第
    一項之普通竊盜罪嫌。
二、按行為時因精神障礙或其他心智缺陷，致不能辨識其行為違
    法或欠缺依其辨識而行為之能力者，不罰。又行為不罰者，
    應諭知無罪之判決，刑法第十九條第一項及刑事訴訟法第三
    百零一條第一項分別定有明文。
三、被告於上開時間，從全聯臺南大成門市內，未經場所管理人
    之同意，竊取場所管理人所有之德芙巧克力三條裝二包之事
    實，業據證人即倉庫管理員乙○○及證人即櫃臺人員蘇淑珍
    於偵訊時證述明確，核與被告於審判時供承：「我買了其他
    的東西夾在腋下，巧克力糖放在口袋沒有付錢，櫃臺小姐就
    叫我回來，打電話給派出所，我在派出所從十一點待到下午
    二點，之後就被移送法院」等情（見本院卷第四二頁），互
    核均相符，並有搜索扣押筆錄一份、贓物認領保管單一件、
    現場照片三張、全聯福利中心收銀機統一發票（ＺＮ000
    00000）一紙附卷可稽（見警卷第八頁、第一○頁、第
    一五至一七頁），足證被告確有上開徒手竊盜之犯行，固堪
    認定。
四、惟查，經本院職權囑託財團法人臺灣省私立高雄仁愛之家附
    設慈惠醫院鑑定被告行為時之精神狀態結果，認為被告：「
    在簡易智能狀態測驗（ＭＭＳＥ）分數得到七分（識字，臨
    界值十九分），已達失智程度，顯示短期記憶較差，個案對
    問題多回答不知道，無法算數，可知個案的認知功能已有明
    顯退化情形。」、「個案的記憶力呈現中度減退、定向感在
    涉及時間關聯性時有輕度困難、其社會價值之能力判斷通常
    還能維持、社區活動能力能從事一些活動，外觀還似正常、
    個人照料則需要旁人督促或提醒，故ＣＤＲ＝一分，屬輕度
    失智。」、「從會談觀察及資料整體評估顯示，被告之智力
    已有明顯缺損，並達失智程度，其注意力、集中力、近期記
    憶、流暢度、語言能力、抽象能力及畫圖等功能皆低於臨界
    值；被告語言表達能力不良，尚有明顯重聽，影響其對外界
    接受訊息及表達之能力，故須考量被告之認知功能缺損影響
    其判斷及行為能力」、「被告於案發前後，其基本生活型態
    並無明顯變化，亦無酗酒或有異常行為表徵，其購物為日常
    例行可自力完成之活動之一，其物質生活亦無匱乏，平常未
    有貪念物品或有強迫性偷竊行為，其未取出該物品結帳，應
    為注意力缺損所致。」、「綜合以上資料，被告雖無明顯之
    生理上疾病，但已高齡八十四歲，近年來已呈現智能上逐漸
    退化，認知上改變且合併有精神症狀，雖生活上簡單事務尚
    可自理，於住處附近熟悉之環境尚不會走失，然因記憶力上
    之退化，尤其是立即性記憶明顯受損，致注意力無法集中且
    持續性不足，而容易造成本件犯行而遭訴情形，於心理測驗
    雖評估為輕度失智程度，但於臨床觀察上其嚴重度至少已達
    中度，故其辯識行為違法之能力或依其辯識而行為之能力，
    已因其智能退化有所欠缺。」等情，有慈惠醫院精神鑑定報
    告書一份在卷可按（見本院卷第三四至三五頁），足認被告
    於本案犯罪行為當時確實因輕度失智，以致其注意力缺損，
    而不能辨識其行為違法或欠缺依其辨識而行為之能力。
五、據此，被告為本案犯行時，既係處於不能辨識其行為違法之
    精神狀態或欠缺依其辨識而行為之能力，揆諸前揭法條規定
    ，自應諭知被告無罪之判決。另被告目前居住在臺南市○○
    路○段一七一號空軍退職人員宿舍（下稱該宿舍），該宿舍
    目前由空軍臺南大成退員自治會管理，以服務行動不便、年
    老的住宿人員為主，如住宿人員沒有生活自理能力，就由自
    治會送往榮民醫院或安養醫院長期居住，如住宿人員有精神
    方面之疾病，沒有危險性者，仍會住在宿舍，有危險性者，
    就會轉介臺南榮民醫院精神科住院，本件被告只會自己一人
    自言自語，從來沒有跟別人吵過架，並沒有危險性，仍可繼
    續住在該宿舍等情，業經證人胡品芳證述在卷（見本院卷第
    四四至四五頁），堪認被告之精神狀態並無明顯立即危險性
    ，本案復非屬暴力型態之犯罪，是本院認尚無證據證明被告
    有危害公共安全之虞，況本院已職權函請行政院國軍退除役
    官兵輔導委員會臺南市榮民服務處將被告送安養中心或醫療
    院所安置，以避免被告因智能退化合併精神症狀而再度觸法
    ，亦堪認被告應無再犯之虞，爰不令其入相當處所施以監護
    ，附此敘明。
據上論斷，應依刑事訴訟法第三百零一條第一項後段，刑法第十
九條第一項，判決如主文。
本案經檢察官丙○○到庭執行職務。
中    華    民    國    97    年    11    月    24    日
                  刑事第九庭    法  官  林欣玲
以上正本證明與原本無異。
如不服本判決應於收受本判決後10日內向本院提出上訴書狀，並
應敘述具體理由。如未敘述上訴理由者，應於上訴期間屆滿後20
日內向本院補提理由書狀（均須按他造當事人之人數附繕本）「
切勿逕送上級法院」。            書記官  鄭佩玉
中    華    民    國    97    年    11    月    24    日


司法院資訊處製作；財團法人民間司法改革基金會備份。
